【裁判字號】    97,訴,598
【裁判日期】    970305
【裁判案由】    侵權行為損害賠償
【裁判全文】
臺灣臺南地方法院民事判決              97年度訴字第598號
原      告  甲○○
訴訟代理人  陳文欽律師
被      告  永明保險經紀人股份有限公司
法定代理人  丙○○
被      告  戊○○
            富邦人壽保險股份有限公司
法定代理人  丁○○
被      告  乙○○
上列當事人間請求侵權行為損害賠償事件，業經本院於民國97年
12月22日最後言詞辯論終結，判決如下：
    主    文
被告乙○○應給付原告新台幣貳佰萬元，及自民國九十七年四月
十日起至清償日止，按年息百分之五計算之利息。
原告其餘之訴駁回。
訴訟費用新台幣壹萬捌仟柒佰貳拾元由被告乙○○負擔，餘由原
告負擔。
本件原告勝訴部分，於原告以新台幣陸拾陸萬陸仟元為被告乙○○供擔保，得假執行。
原告其餘假執行之聲請駁回。
    事實及理由
一、原告起訴主張：
  (一)查原告之胞弟於民國93年11月間，不幸因車禍身亡，獲有賠
    償金新台幣 (下同)300 萬元，被告乙○○與原告為表姊妹
    關係，獲知此事，而被告乙○○及被告戊○○均從事保險業
    務，被告乙○○任職於富邦人壽保險股份有限公司 (下稱富
    邦公司)業務經理，被告戊○○任職於永明保險經紀人股份
    有限公司 (下稱永明公司)之業務員，即由被告乙○○向原
    告招攬遊說投保人壽險，嗣原告於94年2月間同意，再透過
    被告戊○○任職之永明公司向被告富邦人壽投保洽訂，投保
    「富邦添財利率變動型養老保險」、保額200萬元之保險 (
    為6年期儲蓄型保險，保費一次繳足，6年到期可領回260萬
    元)，並由原告完成填寫保險要保書後，被告乙○○乃要求
    原告繳付保費200萬元，俾便向富邦人壽投保，原告乃委由
    其母親黃富美及由被告乙○○陪同，於94年2月3日至新營市
    ○○路郵局，自原告母親黃富美郵局帳戶內領取200萬元，
    並依被告乙○○之指示，匯入其指定之帳戶，以辦理加保人
    壽險手續。同年6月間，被告乙○○又向原告遊說，再投保
    上開同一保險，保額100萬元，原告亦同意投保，亦透過被
    告戊○○任職之永明公司向被告富邦人壽投保洽訂，投保「
    富邦添財利率變動型養老保險」、保額100萬元之保險，並
    完成填寫保險要保書，於94年7月8日由原告持其母親黃富美
    上開郵局帳戶，提領100萬元，匯入被告乙○○指定之帳戶
    ，以辦理加保人壽險手續，但被告乙○○及被告戊○○實際
    上僅代原告向富邦人壽投保100萬，其餘200萬元均已遭被告
    乙○○私自挪用。
  (二)原告因一直未見被告乙○○及被告戊○○將完成投保人壽險
    之保險單交付予原告，乃多次向被告乙○○詢問，被告乙○○為免挪用原告200萬元保費一事，遭到查覺，竟利用任職
    於富邦人壽之便，偽造上開保險，保額各為200萬元及100
    萬元之保險單2件，交付予原告收受，原告一時失察，信以
    為真。迄95年5月間原告聽聞被告乙○○財務狀況出現問題
    ，及遲遲未收到繳付保費之扣繳憑單，原告始向富邦人壽查
    詢及申請補發保險單，才發現被告乙○○及被告戊○○僅於
    94年2月16日為原告辦理上開保險，保額100萬元之保險，被
    告乙○○先前所交付之2件保險單係為偽造，且有200萬示遭
    到被告乙○○私自挪用，經原告向被告乙○○請求返還200
    萬元，被告乙○○雖立有切結書l紙，承諾分期償還，但至
    今被告乙○○均未返還。
  (三)被告乙○○為被告富邦人壽之受僱人，被告戊○○為被告永
    明公司之受僱人，為客戶辦理保險之加保手續及收取保費，
    均為其業務，被告乙○○竟利用其業務之便，私自挪用原告
    之保費200萬元，被告戊○○則未依原告投保之金額向富邦
    公司洽訂保單，及將保單親交予原告，均有損原告之權利，
    被告乙○○及被告戊○○，依民法第184條第l項前段之規定
    ，對於原告應負損害賠償責任，被告富邦人壽及被告永明公
    司，依民法第188條第1項之規定，各應與被告乙○○及被告
    戊○○，負連帶賠償之責。
  (四)本件系爭保險係由被告乙○○向原告招攬，被告乙○○為求
    比較高之佣金，私下透過被告永明保險經紀人股份有限公司
    之業務員，即被告戊○○，向被告富邦人壽投保，被告戊○○於97年430日於鈞院抑營簡易庭調解時表示，系爭保險佣
    金有給付被告乙○○，被告戊○○只增加業務績效，被告富
    邦公司主張，原告同意由被告戊○○任職之永明經紀人股份
    有限公司向被告富邦人壽代為投保，並非事實。
  (五)被告乙○○為被告富邦人壽僱用之保險業務員，被告富邦公
    司主張與被告乙○○，似為承攬關係，亦非事費。原告依被
    告乙○○之指示，分別匯款200萬及100萬元之保費至被告乙○○指定之帳戶，事後被告乙○○於97年4月30日於鈞院營
    簡易庭調解時表示，原告係匯款至被告乙○○於合作金庫(
    原農民銀行)新營分行所開設之帳戶內，及被告富邦人壽主
    張原告未提出任何足以佐證所持有之偽造保單係由被告乙○○所製作及交付之證明，實則被告乙○○均已坦承，偽造二
    份不實保單交予原告以騙取原告之保費。
  (六)被告永明公司主張，被告戊○○於94年2月26日將保單送交
    原告簽收云云，並非事實，原告從未與被告戊○○謀面，原
    告亦不知被告乙○○，係透過被告戊○○之永明公司，向被
    告富邦人壽投保，被告富邦人壽發給原告之保險單，被告逕
    交給被告乙○○，讓被告乙○○有偽造保單之機會，被告戊○○顯有過失，被告永明公司提出之保單簽收回條，並非被
    告戊○○交由原告簽收，原告亦否認保單簽收回條之保單簽
    收人「甲○○」為原告所簽，不論保單簽收回條之保單簽收
    人「甲○○」是否為原告所簽，被告戊○○未將保單交予原
    告此乃事實，被告永明公司主張，被告戊○○並無過失，並
    不可採。
  (七)查被告富邦人壽已自承，被告乙○○自84年3月l日至94年10
    月1日間為其保險業務員，為其招攬保險業務云云，且依被
    告富邦人壽所提出之被證五「富邦人壽業務人員管理規則」
    ，可知被告乙○○身為被告富邦人壽之保險業務人員，其業
    務範圍包含向客戶解說保險內容、協助客戶填寫保險文件、
    代轉收文件、保險款項等，是以被告乙○○以偽造保單，及
    以偽造原告甲○○著押辦理保險契約內容變更 (補發保單)
    ，再將補發保單上之日期塗改為94年8月16日，陷原告甲○○於錯誤，誤以為被告乙○○已經有分別於94年2月、94年8
    月為其辦理200萬元及100萬元之保險加保手續，而乙○○藉
    此牟取200萬元之保費，以損害原告之保險權益，被告富邦
    公司自亦應依民法第188條第l項前段之規定，與被告乙○○
    負連帶賠償責任。
  (八)被告乙○○辦理原告投保富邦人壽公司，係透過被告戊○○
    任職之被告永明公司向富邦人壽投保，富邦人壽於94年2月
    16日核發100萬元之保險單，被告戊○○竟未依保險從業人
    員之規定，本應將保險單交予原告簽收，卻將保險單交予被
    告乙○○，以致於被告乙○○有塗改保險金額 (將100萬元
    塗改為200萬元)之機會，而藉此牟取100萬元保費，被告戊○○至少應與被告乙○○，依民法第185條規定，負連帶賠
    償責任，另被告永明公司亦應與被告戊○○，依民法第188
    條第1項前段，負連帶賠償責任。又被告乙○○於94年6月間
    ，向原告第2次招攬保險，收取保費100萬元，雖未再透過被
    告永明公司向富邦人壽辦理投保，但係於94年8月11日以偽
    造原告甲○○著押辦理保險契約內容變更 (補發保單)，復
    於94年10月21日被告乙○○又偽造原告之署押辦理保險契約
    內容變更，此次並由戊○○親自簽名見證，足證被告戊○○
    亦知悉被告乙○○再牟取原告100萬元保費之經過，並與之
    配合，被告戊○○應與被告乙○○，依民法第185條規定，
    負連帶賠償責任，另被告永明公司亦應與被告戊○○，依民
    法第188條第1項前段，負連帶賠償責任。
  (九)聲明：
    1.被告應連帶給付原告200萬元，及自民國97年4月10日起至
      清償日止，按週年利率百分之5計算利息。被告永明保險
      經紀人股份有限公司與被告戊○○負連帶給付責任，被告
      富邦人壽保險股份有限公司與被告乙○○負連帶給付責任
      。
    2.訴訟費用由被告負擔。
    3.原告願供擔保，請准宣告假執行。
二、被告富邦人壽答辯如后：
  (一)被告富邦人壽負擔承攬業務人侵權行為之連帶損害賠償責任
    ，應以被告乙○○侵權行為事實該當為前提，查原告提出之
    證據尚不足以佐證被告乙○○有侵占其保費之侵權行為。被
    告乙○○於84年3月1日至94年10月1日間與被告富邦人壽間
    訂有承攬業務契約，其承攬業務為被告富邦人壽招攬保險業
    務並由富邦人壽給予承攬保險業務之佣金。
    1.原告主張其向被告乙○○於94年2月及94年7月分別向其投
      保「富邦添財利率變動型養老保險」、保額200萬元及100
      萬元兩張保單，並將上開保費匯入被告乙○○之指定帳戶
      等語。惟原告未提出任何足以佐證之交付保費匯款資料，
      自難可逕謂被告乙○○有侵佔其保費之事實而要求富邦人
      壽應依民188條負擔被告乙○○侵權行為之連帶損害賠償
      責任。
    2.原告主張其所持有之偽造保單，係由乙○○所偽造交付之
      等語。惟原告未提出任何足以佐證所持有之偽造保單係由
      由乙○○所製作及交付證明，自難可逕謂被告乙○○有偽
      造保單而侵佔其保費之事實，進而要求富邦人壽應依民法
      第188條負擔被告乙○○侵權行為之連帶損害賠償責任，
      自屬無據。
    3.原告主張被告乙○○於案發後，曾簽立切結書一紙，承認
      挪用保費之事實，並承諾分期清償等語。惟該切結書之真
      偽非被告富邦人壽所能得知且被告乙○○亦未主張自認該
      文書為其所簽立，原告逕依該文書而要求富邦人壽應依民
      法第188條負擔被告乙○○侵權行為之連帶損害賠償責任
      ，自屬無據。
  (二)被告富邦人壽於選任承攬業務人乙○○及監督其職務之執行
    ，已盡相當之注意，依民法第188條第1項但書規定，被告富
    邦人壽不該當負擔連帶賠償責任：
    1.富邦人壽選任承攬業務人時，均要求其須依法令保險業務
      管理規則，符合擔任人身保險業務員之資格，及通過人身
      保險業務員測試，並登錄於保險公會。被告乙○○於84年
      即已取得登錄資格，符合法令現範。
    2.富邦人壽於90年12月27日即已公佈施行「富邦人壽業務人
      員管理規則」，作為監督管理承攬業務人員之依據，顯見
      其善盡管理監督職務執行之確證。
    3.富邦人壽於88年5月10日即已公佈施行「行銷系統人員獎
      懲辦法」，作為獎懲管理承攬業務人員之依據，乃為善盡
      管理監督職務執行之另一明證。
    4.富邦人壽於93年12月即已公佈施行「承攬業務評估辦法」
      ，作為考核承攬業務人員之依據，此亦為善盡管理監督職
      務執行之證明。
    5.綜上所述，被告富邦人壽多年來認真經營保險事業務承攬
      人亦善加選任及監督，並無監督不週之情事對於合作之保
      險業核與民法第188條第1項但書規定相符，縱今被告乙○○該當侵權行為，被告亦應免其連帶賠償責任。
  (三)過失相抵：
    如經鈞院審理本案被告乙○○確有侵害原告權利之行為，原
    告由被告乙○○招攬投保富邦人壽保險，卻因自己過失行為
    而同意由未曾見面之永明公司業務員戊○○代為其投保險，
    致令被告乙○○得以藉由永明公司上下其手侵占保費，核其
    原告之行為，顯有重大過失，致使被告富邦人壽獲有重大財
    產上之不利益。被告富邦人壽謹依民法第217條第1項規定，
    就被害人原告之過失，主張過失相抵。
  (四)原告主張乙○○私自挪用原告轉交永明公司保費200萬元行
    為，非屬乙○○為被告富邦人壽執行職務行為，富邦人壽不
    該當民法第188條第1項僱用人對受僱人執行職務侵權行為負
    擔連帶責任。原告甲○○向被告富邦人壽投保之「富邦添財
    利率變動型養老保險」，均屬委任永明公司代向被告富邦公
    司投保之人壽保單。按保險法第9條規定「本法所稱保險經
    紀人，指基於被保險人之利益，洽訂保險契約或提供相關服
    務，而收取佣金或報酬之人。」依保險法令，保險經紀人永
    明保經乃為要保人甲○○之代理人，受其委任代向保險人富
    邦人壽洽訂保險契約。保險經紀人乃基於要保人代理人之地
    位向直接向保險人洽商訂定保險契約，與保險人之業務員間
    並無任何業務往來關係，亦無接洽保險人業務員之可能，保
    險經紀人公司乃直接與保險人公司核保單位洽商簽訂要保人
    之保險契約相關事宜。原告甲○○主張委託乙○○委託代為
    接洽永明公司投保「富邦添財利率變動型養老保險」行為，
    實屬一般民事委託代理行為，非屬乙○○為富邦人壽執行職
    務之行為，亦非為富邦人壽授權業務員之招攬行為。按保險
    業業務員管理規則第14條規定「業務員經登錄後，應專為其
    所屬公司從事保險之招攬。」乙○○既為富邦人壽業務員，
    其為永明公司介紹保險客戶行為，即非屬為被告富邦人壽執
    行招攬保險業務之執行業務行為，僅係個人受原告委託接洽
    永明公司之民事代理行為。假設原告主張乙○○利用受委託
    代為接洽永明公司而私自挪用保費行為查證屬實，充其量亦
    僅屬乙○○個人侵權行為，與富邦人壽業務無涉，被告富邦
    公司並不因此而有適用民法第188條第1項之僱用人連帶賠償
    責任。
  (五)原告進行投保富邦人壽保險事宜係透過其表妹乙○○接洽永
    明保經及其保險業務員戊○○辦理，乙○○、戊○○及永明
    保經均為要保人原告之代理人，其代理人背信挪用保費及未
    交付保單行為，屬要保人內部委任代理關係之內部事宜，均
    非外部保險人富邦人壽監督管理執行保險業務所及範疇之內
    ，富邦人壽自不該當民法第188條第1項僱用人對受僱人執行
    職務侵權行為負擔連帶責任。原告向被告富邦人壽投保之「
    富邦添財利率變動型養老保險」，保費100萬元，均係委託
    永明公司代向被告富邦人壽投保。保險人富邦人壽自永明保
    經收取要保人要保書文件，該文件並有永明公司保險業務員
    戊○○、行政助理連玫如及其主管張秀翠芝簽章，富邦人壽
    基於此信賴而審查文件並核發同額保費100萬元保單，並無
    任何違反保險法令或侵害要保人之行為，也亦無違反其監督
    管理保險業務員招攬保險業務義務之行為。原告請求富邦人
    壽負擔連帶損害賠償責任，乃依據被告乙○○具備富邦人壽
    保險業務員之身分，惟本案系爭事實並非屬保險人富邦人壽
    保險業務員招才覽保險業務時侵權行為，乃為乙○○憑藉與
    原告間表姐妹關係，背於原告本人信賴而私自挪用原告交付
    永明公司保費200萬元，為要保人內部委任代理關係中之背
    信行為，並非外部保險人富邦人壽有任何違反保險法令或侵
    害要保人之行為，其保險業務員乙○○為非職務上行為之背
    信行為，自不可歸責其僱用人富邦人壽。原告請求富邦人壽
    須負擔僱用人連帶賠償責任，實屬無據。
  (六)如經鈞院審理後，仍認定被告富邦人壽須負責者，被告富邦
    公司主張：原告就其自身未盡注意而受損害及未善盡監督管
    理人責任致受損害部份，應負擔其與有過失責任；另原告之
    代理人永明公司及戊○○未盡注意致使其所受損害發生及擴
    大部份，亦該當其與有過失責任。據此，被告請求鈞院免除
    富邦人壽負擔賠償金額責任。
    1.原告甲○○自身未盡注意領取投保保險保單，致使其所受
      損害發生及擴大，應負擔與有過失責任。
      原告主張，原告於94年2月、7月間分別委託乙○○向永明
      公司投保「富邦添財利率變動型養老保險」保單2件，保
      費各為200萬元、100萬元，惟並未自永明公司取得任何保
      單。依一般人合理注意判斷，原告交付高達200萬元之投
      保保費資金後，長達5個月以上時間未取得給付對價保單
      ，期間原告無任何懷疑又未向保險公司為任何查證作為，
      另於94年7月間再為投保交付100萬保費資金，致使其遭侵
      佔挪用金額由100萬元增加為200萬元，實屬違反一般人應
      有之注意，且未善盡其注意而致使受損害擴大，原告應該
      當民法第217條1項規定之與有過失責任。據此，被告請求
      鈞院免除富邦人壽負擔賠償金額責任。
    2.原告甲○○未善盡選任及監督其代理人乙○○及永明公司
      保險業務員戊○○之責任，致乙○○挪用保費侵害其財產
      權，戊○○未依委託親自交付其投保保險之保單，使其所
      受損害發生及擴大，應負擔與有過失責任。
      原告於進行投保人壽保險時，選任其表妹乙○○代為處理
      投保保險事宜，並選擇由永明公司業務員戊○○辦理代向
      富邦人壽投保事宜。今原告主張乙○○未經許可挪用其保
      費200萬元，永明公司業務員戊○○未依委託親自交付其
      投保保險保單，致令其受有損害。惟上開沈、顏二人均係
      受原告選任委託辦理投保相關事務，原告乃為選任監督人
      之身分，而沈、顏二人未依委託致生損害於本人原告，原
      告自應該當其選任及監督代理人疏失之責，依民法第217
      條第1項規定負擔與有過失責任。
    3.永明公司及戊○○為原告投保保險契約事務代理人，依民
      法第217條第1項及第3項規定，其所受損害發生及擴大永
      明公司及其保險業務員戊○○未盡注意致使應負擔與有過
      失責任。
      民法第217條第2項規定「重大之損害原因，為債務人所不
      及知而被害人不預促其注意或怠於避免或減少損害者，為
      與有過失。」原告甲○○授權永明公司代理辦理向被告富
      邦人壽投保之人壽保單，其要保書亦由永明公司轉送富邦
      人壽審核，待富邦人壽審核通過要保書而核發保單與永明
      ，再由永明公司將保單送交原告收執。原告主張永明公司
      保險業務員戊○○未依委託親自交付其投保保險之保單，
      致令其無法發現其保費受挪用情事，有損其權利。因永明
      公司為原告之代理人，受其委任代向保險人富邦人壽洽訂
      保險契約因其故意或過失行為致原告 (被害者)損害擴大
      者，依民法第217條第1項及第3項規定，應負擔與有過失
      責任。據此，被告請求鈞院免除富邦人壽之賠償金額責任
      。
  (七)聲明：
    1.駁回原告之訴及其假執行之聲請。
    2.訴訟費用由原告負擔。
    3.如受不利之判決，願供擔保免予假執行。
三、被告永明公司及被告戊○○答辯如後：
 I(一)被告戊○○及永明公司否認有何侵權行為：
    1.原告起訴狀主張，被告戊○○依民法第184條第1項前段之
      規定，對原告應負損害賠償責任云云。然被告戊○○所為
      之侵權行為究竟為何?未見原告有何說明或舉證。
    2.觀諸原告起訴狀陳述之內容，其係遭另名被告乙○○詐騙
      並侵占200萬元，原告空言要求無辜之第三人即被告戊○○及永明保險經紀人股份有限公司同負損害賠償責任，實
      嫌無據。
  (二)被告戊○○為原告所辦理之保單，即為富邦人壽保單號碼「
    Ｚ000000000-00」之保單，保費100萬元，由原告之代理人沈
    玉芳於94年2月16日匯入富邦人壽保險公司之帳戶，被告戊○○並於94年2月26日將保單送交原告簽收，整個程序並無
    任何錯誤。至於另名被告乙○○如何向原告招攬、偽造其餘
    200萬元之保單，甚至侵占上開200萬元，被告戊○○並無參
    與介入，亦與被告永明公司無涉。
  (三)原告以「被告戊○○未依保險從業人員之規定，將保險單交
    予原告簽收，卻將保險單交予另被告乙○○，以致於被告乙○○有塗改保險金額之機會，依民法185條、第188條第1項
    前段規定，請求被告戊○○、永明保險經紀人股份有限公司
    (下稱永明公司)負連帶賠償責任」云云。惟查：
    1.按依民法第185條第1項之規定，共同侵權行為人固連帶負
      損害賠償責任，惟同條項前段所謂共同侵權行為，須共同
      行為人皆已具備侵權行為之要件始能成立，若其中一人無
      故意過失，則其人非侵權行為人，不負與其他具備侵權行
      為要件之人連帶賠償損害之責任，最高法院22年上字第34
      37號著有判例。又民事訴訟如係由原告主張權利者，應先
      由原告負舉證之責，若原告先不能舉證，以證實自己主張
      之事實為真實，則被告就其抗辯事實即令不能舉證，或其
      所舉證據尚有疵累，亦應駁回原告之請求，同院17年上字
      第917號亦著有判例。
    2.原告所稱「依保險從業人員之規定，保險單交予原告簽收
      」，僅空言泛指「保險從業人員之規定」並未說明何種法
      律法條內容，或釋明法律上作為義務之違反，或不法侵害
      行為、侵害權利等，無從認定被告有何故意或過失不法侵
      害原告權利等侵權行為，進而張被告負有損害賠償之責任
      。是以，在法無明文之下，縱係掛名業務員即被告戊○○
      未親自將富邦人壽公司之保險契約交給原告本人，亦不足
      以證明被告戊○○有何故意或過失不法侵害原告之侵權行
      為。再者，實務上亦常有保險公司以郵寄之方式，將保險
      契約郵寄至要保人所指定之地址者；又消費者於買車時所
      購買之車體險、責任險等保險，亦是由賣車之業務員於交
      車時一併交付保險契約，鮮少有由保險業務員親自交付保
      險契約之情形。是故原告以「依保險從業人員之規定，保
      險單交予原告簽收」為由，主張被告負連帶賠償責任云云
      ，非旦法無明文，亦與經驗法則不符，無足採信。
  (四)原告以被告乙○○於94年10月21日偽造原告之署押辦理保險
    契約內容變更，由被告戊○○見證，足證被告戊○○知悉被
    告乙○○再牟取原告100萬元系爭保險契約，依法請求被告
    戊○○、永明公司負連帶賠償責任」云云。然查：
    1.原告指稱被告戊○○親自簽名見證94年10月21日保險契約
      內容變更申請書，惟對照該申請書內容，該次僅有變更電
      話號碼(00-0000000)，其餘內容並無變更，應無影響原告
      本身保險契約之權益；再者「見證人」所要見證明者，為
     「確為要保人、法定代理人、被保險人親自簽章無誤」，
      而該申請書上之要保人欄「甲○○」及主約被保險人欄「
      甲○○」均為原告甲○○本人所親簽無誤，原告片面指述
      被告戊○○與被告乙○○共同侵權行為，未舉證以實其說
      ，亦未提出任何事證證明上開事實，難論有民法第185條
      第1項之侵權行為損害賠償請求權之成立。
    2.受僱人因執行職務，不法侵害他人之權利者，由僱用人與
      行為人連帶負損害賠償責任，民法第188條第1項定有明文
      。至於原告主張被告永明公司為被告戊○○之僱用人，惟
      被告戊○○並未因執行職務不法侵害原告權利致生損害，
      已詳如前述，自難令僱用人被告永明公司負連帶侵權行為
      損害賠償責任。
  (五)被告永明公司與被告戊○○之間，係成立民法居間之關係，
    而非僱傭關係。經由業務員即被告戊○○報告訂約之機會，
    再由被告永明公司向有簽約之保險公司 (本件為富邦保險公
    司)報告訂約之機會，若要保人與保險公司最後有簽訂保險
    契約，由保險公司給付永明公司報酬，此時，永明公司始給
    付業務員即被告戊○○本件應得之酬金；由於永明公司並無
    給付業務員任何底薪、紅利或加給，業務員之唯一收入來源
    即為保險公司所給付之報酬，是業務員並非為永明公司服勞
    務，此與民法上僱傭之定義，應有不同。若鈞院仍認定被告
    戊○○為被告永明公司之受僱人，惟查，本件被告戊○○所
    報告之訂約內容係：「要保人甲○○購買富邦人壽保險公司
    之保單，保費為100萬元，而富邦人壽保險公司亦有收到100
    萬元之保費，並將該100萬元之保險契約交予永明保險公司
    。事後共同被告乙○○竟於上開正確之保險契約動手腳，均
    非被告戊○○或被告永明公司所得知悉。且被告戊○○僅係
    基於情誼，始同意共同被告乙○○擔任本件100萬元人壽保
    險契約之掛名業務員，其所應得之酬金，係全部交給共同被
    告乙○○，本身並無因此獲得分毫，其因此捲入本案，亦屬
    無辜。綜上，就本件報告訂約之過程而言，被告永明公司對
    被告戊○○之選任或監督，並無任何過失可言，依民法第
    188條第1項但書之規定，自不負賠償責任。
  (六)原告甲○○遭共同被告乙○○侵占200萬元乙情，與原告甲○○之保險是否以永明公司業務員即被告戊○○之名義送件
    予富邦人壽，兩者間並無相當因果關係。詳言之：
     1.查原告甲○○因被告乙○○之招攬，購買富邦人壽之保
       險，全程均與被告乙○○接觸、討論，甚至將數百萬元
       之現金交給被告乙○○，由乙○○代為匯款，而非由自
       己匯款，可見兩者關係之密切，原告甲○○對被告乙○○如此信任，係建立在原告甲○○與被告乙○○為親戚
       關係(兩人之母親為親姐妹)，復因為原告甲○○將數百
       萬元之現金交給被告乙○○，讓被告乙○○有機可乘。
     2.至於被告乙○○以永明公司業務員即被告戊○○之名義
       送件至富邦人壽，目的僅僅係為了賺取較高之保險傭金
       ，別無其他目的或利益輸送；縱使被告乙○○係以自己
       或其他公司業務員之名義送件至富邦人壽，仍然會出現
       被告乙○○侵占原告甲○○200萬元現金之結果。
     3.本件被告乙○○以永明公司業務員即被告戊○○之名義
       送件至富邦人壽，與被告乙○○侵占原告甲○○200萬元
       現金之損害，兩者之間顯然欠缺相當因果關係。原告甲○○要求被告戊○○應依民法第184條第1項前段之規定
       ，負侵權行為損害賠償責任云云，洵屬無據。
  (七)原告甲○○對於第三人，應負表見代理授權人之責任。詳言
    之：
    1.按由自己之行為表示以代理權授與他人，或知他人表示為
      其代理人而不為反對之表示者，對於第三人應負授權人之
      責任。但第三人明知其無代理權或可得而知者，不在此限
      。民法第169條定有明文。
    2.原告甲○○因被告乙○○之招攬，購買富邦人壽之保險，
      被告乙○○雖借用永明公司業務員戊○○之名義送件至富
      邦公司，然因原告甲○○與被告乙○○為表姐妹，十分信
      任被告乙○○，整個過程約由被告乙○○出面與永明公司
      接洽，原告甲○○從未出現過，甚至系爭100萬元保險費
      也是由乙○○代為匯款至富邦人壽，另被告乙○○將系爭
      保險契約送予原告甲○○，原告甲○○亦同意簽收；就被
      告戊○○及永明公司而言，核原告甲○○之行為，已表示
      授與代理權予被告乙○○。是被告戊○○或永明公司，實
      屬善意第三人，至於被告乙○○與原告甲○○間之內部糾
      紛，實不得歸責被告戊○○或永明公司。
  (八)聲明：
    1.原告之訴駁回。
    2.訴訟費用由原告負擔。
    3.若受不利判決，願供擔保，請准免為假執行。
四、被告乙○○辯稱：伊確有偽造保險單詐取原告200萬元保險
    費之情事，但伊目前經濟困難，無力清償等語，並聲明：請
    求駁回原告之訴。
五、本件經依民事訴訟法第270條之1第1項第3款規定，整理並協
    議兩造不爭執及爭執事項如下：
  (一)不爭執事項：
    1.被告乙○○自84年3月1日至94年10月l日止，任職富邦人
      壽保險股份有限公司擔任業務員，負有解釋保險商品內容
      及保單條款、說明填寫要保書注意事項、經當事人要求得
      轉送要保文件及保險單，暨其他經公司授權之保險招攬行
      為。
    2.被告乙○○於94年2月初在余黃富美台南縣後壁鄉足新村
      新厝10號之8住處，向余黃富美佯稱可投保「富邦添財利
      率變動型養老保險」，余黃富美徵得原告同意，以原告名
      義為要保人兼被保險人投保，並於94年2月3日下午，在台
      南縣新營市○○路郵局臨櫃提領現金200萬元，交予乙○○，然乙○○僅將其中100萬元匯入被告富邦人壽繳交保
      險費，餘100萬元則匯入乙○○本人之金融帳戶。
    3.被告乙○○於將上開要保書交付原告簽名後轉送被告戊○○所服務之被告永明保險經紀人公司嘉義分公司，由戊○○於要保書後附之審核單業務員欄上簽名後，經由被告永
      明公司送付被告富邦人壽核定後，由被告富邦人壽交予被
      告永明公司交由被告乙○○轉送原告，被告乙○○於94年
      2月初某日在其位於台南縣新營市○○路辦公室，將被告
      富邦人壽所製作核發之保額100萬元保單首頁及保單要保
      書影印，把保額、目標保險費及首期保險費處，塗改變更
      為200萬元，在重新影印換置後才將變造之要保書交予原
      告。
    4.被告乙○○於94年6月初在余黃富美上開住處，向余黃富
      美招攬投保100萬元保額之投資型保險，余黃富美乃委由
      原告於94年7月8日在台南縣鹽水鎮鹽水郵局提領100萬元
      ，並匯入乙○○本人之金融帳戶內。乙○○嗣後於94年8
      月間某日在其辦公室向被告富邦人壽重新申請上開三、之
      100萬元保額之要保書一份，把申請日期塗改變更為「94
      年8月16日」，在重新影印換置後，將變造之要保書交予
      余黃富美。
  (二)爭執事項：
    1.被告戊○○是否應與被告乙○○就被告乙○○詐欺原告保
      險費之行為負共同侵權行為責任?
    2.被告永明保險經紀人公司或被告富邦人壽保險公司是否應
      分別與被告戊○○或被告乙○○負連帶賠償責任?
    3.本件被告富邦人壽、永明公司或戊○○如應負責，原告是
      否應負與有過失責任?
六、茲就兩造間爭執事項一一論述如后：
  (一)關於被告戊○○是否應與被告乙○○就被告乙○○詐欺原告
    保險費之行為負共同侵權行為責任部分：
    1.按依民法第185條第1項之規定，共同侵權行為人固連帶負
      損害賠償責任，惟同條項前段所謂共同侵權行為，須共同
      行為人皆已具備侵權行為之要件始能成立，若其中一人無
      故意過失，則其人非侵權行為人，不負與其他具備侵權行
      為要件之人連帶賠償損害之責任，最高法院22年上字第34
      37號著有判例。據此，民法第185條第1項所謂之數人共同
      不法侵害他人之權利，係指各行為人均曾實施加害行為，
      且各具備侵權行為之要件而發生同一事故者而言，是以各
      加害人之加害行為均須為不法，且均須有故意或過失，並
      與事故所生損害具有相當因果關係者始足當之；第2項所
      稱之幫助人，係指幫助他人使其容易遂行侵權行為之人，
      其主觀上須有故意或過失，客觀上對於結果須有相當因果
      關係，始須連帶負損害賠償責任。又民事訴訟如係由原告
      主張權利者，應先由原告負舉證之責，若原告先不能舉證
      ，以證實自己主張之事實為真實，則被告就其抗辯事實即
      令不能舉證，或其所舉證據尚有疵累，亦應駁回原告之請
      求，最高法院17年上字第917號亦著有判例。
    2.本件原告主張被告戊○○關於被告乙○○於96年2月間向
      其招攬之第一次保險詐取100萬元部分，未親自將保險單
      交予原告，係違反保險從業人員之義務，而有過失；關於
      被告乙○○又於96年6月間向其招攬之第二次保險詐取100
      萬元，於被告乙○○偽造補發保單部分，有經被告戊○○
      簽名認證，足認被告戊○○亦知悉被告乙○○再牟取原告
      100萬元保費之經過，並與之配合云云，為被告戊○○所
      否認，並以前揭情詞置辯。則依前揭說明，原告對其主張
      被告戊○○就被告乙○○第一次招攬保險應負過失責任，
      及第二次招攬保險有故意詐欺之行為等情，即應負舉證責
      任。經查：
      (1)原告陳稱被告戊○○依「保險從業人員之規定」，應將
        保險單交予原告簽收，惟其並未指明被告戊○○依何規
        定有親自交付保險單予客戶簽收之義務，本院自難遽以
        評斷被告戊○○有違反此部分注意義務，是原告以「被
        告戊○○未將保險單交予原告簽收為由」，主張被告應
        對其損害負過失責任云云，即難憑採。
      (2)再查原告與被告乙○○係表姊妹，具有血親關係，被告
        乙○○為原告投保，除檢具原告親簽之要保書外，並代
        原告交付保險費予被告富邦人壽，外觀上足以令人相信
        被告乙○○有獲得原告授權為原告辦理投保事宜之情，
        在被告戊○○之立場，被告乙○○即原告之代理人，其
        將保險單交付原告，乃合乎常情，原告指其未將保險單
        親交原告係違反注意義務云云，要非可採。
      (3)另詢之被告乙○○陳稱：「（當時為何找戊○○合作？
        ）她以前是從富邦離職的，我之前在富邦的保案都還有
        續佣，我去聽課時才知道保經公司也有在賣富邦的，找
        戊○○的原因是因為他們保經公司可以拿到更高的佣金
        ，戊○○就將佣金全部給我。戊○○不知道我偽造保單
        。」等語（參97年7月3日言詞辯論筆錄），據此，已難
        認被告戊○○對於被告乙○○之偽造保險單行為係屬知
        悉。再參被告戊○○親簽為見證人之94年10月21日保險
        契約內容變更申請書，內容僅就電話號碼為變更，客觀
        上難以令人聯想乙○○欲用以偽造之動機，且被告乙○○於上方偽造之「甲○○」署押，與原告於第一次要保
        書上親簽之「甲○○」三字相似，確有使人誤解係原告
        親自提出申請之虞，被告戊○○辯稱：其不知被告乙○○有偽造保單詐欺原告之情等語，自堪採信。
  (二)關於被告永明保險經紀人公司或被告富邦人壽保險公司是否
    應分別與被告戊○○或被告乙○○負連帶賠償責任部分：
    1.按「本法所稱保險經紀人，指基於被保險人之利益，洽訂
      保險契約或提供相關服務，而收取佣金或報酬之人。」保
      險法第9條定有明文；次按「受僱人因執行職務，不法侵
      害他人之權利者，由僱用人與行為人連帶負損害賠償責任
      。」，民法第188條第1項亦定有明文；又按民法第188條
      第1項但書規定，僱用人選任受僱人及監督其職務之執行
      是否已盡相當之注意，其所應注意之範圍，關於選任方面
      ，著重於受僱人之技術是否純熟，性格是否謹慎精細；而
      關於監督方面，則在於受僱人職務之執行，是否已提示其
      應注意事項，有無派員督導等。自不得以受僱人偶一過失
      行為，即謂僱用人選任及監督未盡相當之注意（最高法院
      87年度台上字第791號判決意旨參照）。綜此，因認在客
      觀上為他人所使用，從事一定之事務，而受其監督者，不
      問有無契約關係或報酬，及名稱為何，均屬民法第188條
      之受僱人。然受僱人侵權行為發生損害之事由，必須與受
      僱人執行職務有關連性，且僱用人在客觀上可得預防之範
      圍內，僱用人始與受僱人負連帶賠償責任。
    2.本件原告雖主張被告永明公司為被告戊○○之僱用人，應
      與被告戊○○對原告負連帶賠償責任云云，惟被告戊○○
      並未因執行職務不法侵害原告權利致生損害，已詳如前述
      ，自難令僱用人被告永明公司負連帶侵權行為損害賠償責
      任。
    3.至於被告乙○○雖受僱於被告富邦人壽擔任業務員，負有
      解釋保險商品內容及保單條款、說明填寫要保書注意事項
      、經當事人要求得轉送要保文件及保險單，暨其他經公司
      授權之保險招攬行為，客觀上為被告富邦人壽之受僱人。
      惟於本件原告甲○○向被告富邦人壽投保之「富邦添財利
      率變動型養老保險」，外觀上均係委任被告永明公司代向
      被告富邦人壽投保。依上開保險法令，保險經紀人即被告
      永明公司乃原告之代理人，受其委任直接代向保險人即被
      告富邦人壽洽訂保險契約，與原告之業務員間並無任何業
      務往來關係，至於被告乙○○代原告接洽永明公司投保，
      要屬代理乙○○要保之行為，非為富邦人壽執行職務之行
      為。且原告係委由被告永明公司代向被告富邦人壽投保，
      被告富邦人壽收取原告之要保書係來自被告永明公司之送
      件，該文件除永明公司保險業務員戊○○、行政助理連玫
      如及其主管張秀翠芝簽章外，並無被告甲○○之簽章，據
      此，被告富邦人壽對被告甲○○亦無從監督，原告請求被
      告富邦公司應與被告乙○○負連帶賠償責任云云，依前開
      說明，亦與法不合，要不可採。
七、綜上，本件原告主張被告乙○○有偽造保險單詐欺原告200
    萬元之情事，為被告乙○○所自認，從而，原告本於侵權行
    為之法律關係，請求被告乙○○給付200萬元，及自起訴狀
    繕本送達之翌日即97年4月10日起至清償日止，按年息百分
    之五計算之利息，為有理由，應予准許；惟原告主張被告戊○○與被告乙○○共同詐欺或過失不法侵害行為，及被告富
    邦人壽應對被告乙○○之上開不法侵害行為負連帶責任云云
    ，均不足採，因此請求被告戊○○、永明公司、富邦人壽應
    連帶賠償原告200萬元，及自起訴狀繕本送達之翌日起至清
    償日止，按年息百分之五計算之利息，為無理由，應予駁回
    。
八、原告陳明願供擔保，聲請宣告假執行，經核其勝訴部份，合
    於法律規定，爰酌定相當之擔保金額宣告之；其餘假執行之
    聲請，因該部份訴之駁回而失所依據，應予駁回。
九、結論：本件原告之訴為一部有理由，一部無理由，依民事訴
    訟法第78條、第87條第1項，判決如主文。
中    華    民    國    97    年    3    月    5     日
                  民事第二庭    法  官   李杭倫
以上正本係照原本作成。
如對本判決上訴，須於判決送達後20日內向本院提出上訴狀。
中    華    民    國    97    年    3    月    5     日
                                書記官   蔡曉卿


司法院資訊處製作；財團法人民間司法改革基金會備份。
